臺灣高等法院刑事判決　　　　　　　　　　　　　　九十三年度上易字第六九六號
　　上　訴　人
　　即　被　告　丙○○
　　選任辯護人　林耀泉　律師
　　　　　　　　王嘉斌　律師
　　　　　　　　邵　華　律師
右上訴人因詐欺案件，不服臺灣臺北地方法院九十二年度易字第二二九九號，中華民
國九十三年三月二十三日第一審判決（起訴案號：臺灣臺北地方法院檢察署九十二年
度偵續字第一一八號），提起上訴，本院判決如左：
    主  文
原判決撤銷。
丙○○無罪。
    理  由
一、公訴意旨略以：被告丙○○意圖為自己不法之所有，於八十六年五月二十日，在
    台北市○○○路○段一四二號四樓之二住處，向友人乙○○訛稱願以總價新台幣
    （下同）四百萬元之價格，將其所有之台北市○○街一五三號五樓房屋及持分土
    地（以下簡稱：系爭房地）售予乙○○，並由丙○○塗銷原設定之最高限額抵押
    權三百六十萬元，致乙○○不疑有他，於訂約時交付二百萬元予丙○○，餘款約
    定於辦理過戶手續完畢後同時給付。詎料，丙○○非但未塗銷已設定之最高限額
    抵押權三百六十萬元，又將已售予乙○○之前開不動產，於(一)八十六年九月二十
    四日向盈福股份有限公司設定最高限額抵押權二百萬元，於(二)八十六年十一月二
    十二日為張榮設定一百萬元之抵押權，嗣丙○○於簽約後屢次拖延不辦理過戶登
    記予乙○○，經乙○○請代書查取土地及建物登記謄本，始查知上情，認被告涉
    犯刑法第三百三十九條第一項詐欺取財罪嫌。
二、按犯罪事實應依證據認定之，無證據不得推定其犯罪事實；又不能證明被告犯罪
    者，應諭知無罪之判決；刑事訴訟法第一百五十四條、第三百零一條第一項分別
    定有明文。又犯罪事實之認定，應憑真實之證據，倘證據是否真實尚欠明確，自
    難以擬制推測之方法，為其判斷之基礎；而認定犯罪事實之證據係指足以認定被
    告確有犯罪行為之積極證據而言，該項證據自須適合於被告犯罪事實之認定，始
    得採為斷罪資料，最高法院五十三年著有臺上字第六五六號、二十九年上字第三
    一０五號判例。且刑事訴訟上證明之資料，無論其為直接或間接證據，均須達於
    通常一般之人均不致有所懷疑，而得確信其為真實之程度，始得據為有罪之認定
    ，若其關於被告是否犯罪之證明未能達此程度，而有合理懷疑之存在，致使無從
    形成有罪之確信，根據「罪證有疑，利於被告」之證據法則，即不得遽為不利被
    告之認定，亦有最高法院七十六年度臺上字第四九八六號判例可稽。其以情況證
    據（即間接證據）斷罪時，尤須基於該證據在直接關係上所可證明之他項情況事
    實，本乎推理作用足以確證被告有罪，方為合法，不得徒憑主觀上之推想，將一
    般經驗上有利被告之其他合理情況逕予排除，此觀諸最高法院三十二年上字第六
    十七號判例意旨亦甚彰明。且告訴人之告訴，係以使被告受刑事訴追為目的，是
    其陳述是否與事實相符，仍應調查其他證據以資審認，最高法院五十二年臺上字
    第一三○○號判例明揭此旨。再按刑法詐欺罪之成立，必須行為人自始基於不法
    所有之意圖，以詐術使人交付財物或得財產上不法之利益，始能構成。至於民事
    債務當事人間，若有未依債務本旨履行給付之情形，在一般社會經驗上原因非一
    ，其因合法對他造主張抗辯而拒絕給付，或因不可歸責之事由無法給付，甚至債
    之關係成立後，始行惡意遲延給付，皆有可能，非必出於自始無意給付之財產犯
    罪一端。要難單純以債務不履行之狀態，遽認被告自始有詐欺故意。
三、公訴認被告涉犯右揭犯嫌，無非以：
(一)、被告丙○○之供述：契約簽定後，被告又設定第二、第三順位抵押權之事實
    被告簽約取得二百萬後，並未清償銀行債務並塗銷抵押權之事實。
(二)、告訴人乙○○、告訴代理人甲○○之指訴。
(三)、台北市○○區○○段三小段三五六地號土地登記簿謄本上系爭房地：於八十六
    年五月十三日設定最高限額抵押權予中興商業銀行之證據。於八十六年九月二
    十三日二十三日再為設定最高限額二百萬抵押權予盈福股份有限公司。於八十
    六年十一月二十二日再為設定壹佰萬元抵押權予張榮。
(四)、於八十六年五月二十日丙○○、乙○○所簽立土地房屋買賣契約書，約定告訴人
    交付二百萬元予被告，約定房屋地價稅自八十六年六月一日後概由告訴人負責繳
    納之事實。
四、訊據上訴人即被告丙○○堅決否認有不法犯行，辯稱：被告於八十六年一月間與
    全民計程車發生糾紛，週轉困難，經父親及姊弟同意，出售謝恭誠（即被告父親
    ）所有系爭房地，被告與告訴人口頭約定將來被告父親死亡後辦理系爭房地所有
    權移轉登記時，再給付尾款，告訴人取得系爭房地住用之利益，告訴人同意被告
    以系爭房地供擔保借款週轉，被告與告訴人自八十六年五月二十日間簽立買賣契
    約後，因公司須資金週轉，徵得告訴人同意，陸續提供系爭房地供擔保借款，且
    如期支付本息，被告父親於九十一年十一月十日過世，嗣因無力繼續清償貸款致
    系爭房地被拍賣，被告並無不法所有意圖等語。經查：
(一)、被告經營計程車行多年，告訴人係被告車行資深員工，被告經營之計程車行於八
    十六年一月間與全民計程車行間發生糾紛，並受經濟不景氣致經營受影響，週轉
    困難對外借款，因被告積欠告訴代理人甲○○（即告訴人配偶）父親壹佰萬元債
    務，並要求清償債務，被告徵得系爭房地登記所有人謝恭誠（即被告父親）及系
    爭房屋住用人（即被告姐姐謝如瑩）、謝式修（即被告弟弟）同意，被告與被告
    父親謝恭誠先於八十六年四月三十日簽立系爭房地買賣契約書，被告與告訴人另
    於八十六年五月二十日以總價四百萬元簽立買賣契約，約定二百萬元訂金（其中
    壹佰萬元抵銷欠告訴代理人父親之壹佰萬元債務，其餘係以被告以告訴人名義參
    加互助會得標款支付），雙方約定系爭房地，如有抵押權或其他設定者，被告應
    於辦理所有權移轉登記過戶前塗銷登記，並於所有權移轉登記完畢時同時給付尾
    款二百萬元，有口頭約定以被告父親死亡時辦理所有權移轉登記並負擔土地增值
    稅，被告於訂約後依約履行，系爭房地
    告訴人裝潢住用，本件買賣契約前一週（即八十六年五月十二日）系爭房地，經
    中興商業銀行設定第一順位最高限額抵押權新台幣三百六十萬元，告訴人均知悉
    ，之事實，此經被告供述在卷，並有登記簿謄本、買賣契約書影本二件，在卷可
    查（見他字卷第六頁至第十二頁、原審建第二十七頁），核與告訴人、告訴代理
    人先後於偵訊、原審及本院審理證述相符（見他字卷第二十四頁、第四十頁、第
    四十一頁第四十二頁，第四十三頁、第四十五頁、第四十八頁、第五十三頁、本
    院卷第三十頁、第三十一頁），則告訴人簽立系爭房地買賣時，二百萬元訂約金
    部分，係以被告已積欠告訴代理人父親之舊債及被告以告訴人名義參加之互助會
    得標金抵充，足證告訴人簽約當時並未提供現金現實給付被告，另尾款部分，告
    訴人短期內未辦理所有權移轉登記亦無給付之義務，足證被告與告訴人簽立系爭
    房地買賣，告訴人並未支付現金而可以取得系爭房地使用，被告並未獲取訂金二
    百萬元及尾款供週轉改善被告財務困境之事實，至為明確。
二、查被告於簽立系爭房地買賣契約前後，中興商業銀行先後於八十六年五月十四日
    、同年月十五日、同年六月三十日、同年七月二十一日、同年八月二十一日、同
    年十月十七日、同年十月二十二日、同年十一月二十五日、八十七年三月二十六
    日、同年五月十四日、同年六月八日、同年七月二十九日、同年八月二十八日、
    同年十月三十日、同年十二月十一日、八十八年一月十二日、八十八年二月九日
    、八十八年四月十二日，分別放款九十萬元、十八萬元、五十二萬元、二十八萬
    元、三十二萬元、伍拾伍萬四千元、十七萬元、五十七萬元、四十二萬元、十八
    萬元、六十二萬元、八十二萬元、三十一萬元、三十五萬元、四十萬元、四十五
    萬元、三十萬元、五十萬元，被告均每月支付利息或清償部分借款方式並均於限
    期清償之到期日前如期清償，此有中興銀行放款明細表，在卷可查（見本院卷第
    四十四頁至第六十一頁），又被告提供系爭房地供擔保張榮設定壹佰萬元第三順
    位抵押權，被告確實於八十九年四月間清償二十萬元，此經張榮陳述在卷（見偵
    字第八六二號卷第十三頁反面），堪認被告確實陸續清償抵押債務，甚為明確，
    按告訴代理人甲○○（即告訴人之配偶）自八十七年間起任職被告所經營計程車
    行，並擔任會計工作，被告所經營計程車行於八十九年五月十九日結束營業前告
    訴人均受僱於被告所經營計程車行之事實，經告訴人及告訴代理人於原審調查、
    本院審理時陳述在卷，（見原審卷第四十七頁、本院卷第三十頁），則告訴人應
    知悉系爭房地簽約後，中興銀行均陸續核撥放款，當堪認定，雖被告未塗銷抵押
    權惟被告確實繼續經營計程車業務，並長期按月清償上開各貸款，告訴代理人負
    責被告車行會計業務，自當知之甚明，亦可認定。
三、末查：雖被告與告訴代理人父親有舊債尚待清償，惟被告經濟困窘，無力清償債
    務，此係單純民事糾紛，參以系爭房地所有權人並非被告，被告姐姐謝如瑩住用
    上址已經長達十五、十六年等情，此經證人謝如瑩於原審證述在卷（見原審卷第
    五十一頁），核與告訴人於本院審理時指述當時簽約後被告有說要他姐姐搬出去
    等情相符（見原審卷第四十八頁、本院卷第三十一頁），足證系爭房地供被告家
    人長期居住使用，設若被告出售系爭房地與告訴人同時未能解決取得資金供週轉
    以改善困窘，被告當無任意輕率處分之理，惟參以被告為期能出售系爭房地與告
    訴人，被告先於八十六年四月三十日與被告父親訂立買賣契約，並取得姐姐謝如
    瑩、謝世修同意，緊接著被告於同年五月二十日與告訴人簽約，並同意告訴人以
    舊債及會款抵充買賣訂金，又如期交付系爭房屋供告訴人獲取使用利益，甚且被
    告又與告訴人口頭約定於被告父親死亡移轉所有權並於登記完畢時支付尾款二百
    萬元，並約定負擔土地增值稅，按被告係從事商業行為甚有經驗經營者，知悉如
    此約定將來應負擔較高增值稅，告訴人既未支付任何現金與被告，詳如前述，又
    僅係受僱於被告之人，並非惡霸，設若非告訴人同意被告以系爭房地提供擔保，
    繼續取得週轉資金利益，被告當可不必急於處理告訴代理人父親之債務，甚至被
    告姐姐及弟弟均同意情況，當可自行提供登記被告父親所有系爭房地，向第三人
    應係較為有利於被告，足認告訴人主張被告不得以系爭房地提供擔保借款使用，
    顯違常情，則被告所辯，尚非顯然無據。
四、綜上所述，雖被告於簽立系爭房地買賣契約後又提供系爭房地，設立第二、第三
    順位抵押權，惟告訴人嗣至八十九年六月一日間提起本件告訴，足認被告上開期
    間內均長期依法履行上開貸款債務，則客觀上尚難遽認被告與告訴人簽立系爭房
    地買賣契約書當時，有何不法所有之意圖，雖嗣後被告所積欠第一順位抵押債權
    人於八十九年十二月二十九日核撥貸款一百八十萬元，致告訴人使用系爭房地被
    拍賣，縱使告訴人受有損害，惟此僅屬民事債務履行問題，應循民事訴訟途徑用
    資解決，從而，告訴人之指述，已無從證明被告有不法犯行，此外，本院復查無
    其他證據足證被告有何公訴所指犯行，當不能僅憑告訴人之指述遽入人於罪，揆
    之上開說明，告訴人指述，關於被告是否犯罪之證明未能達此程度，而有合理懷
    疑之存在，致使無從形成有罪之確信，根據「罪證有疑，利於被告」之證據法則
    ，即不得遽為不利被告之認定，本件公訴係以被告涉犯詐欺罪嫌，原審遽信告訴
    人指述，論處被告犯刑法第三百三十九條詐欺取財罪，核其認事用法均有違誤，
    被告否認犯罪提起上訴為有理由，應由本院將原判決撤銷，改判被告無罪之判決
    。
五、另關於臺灣臺北地方法院檢察署檢察官移送併辦部分（即臺灣臺北地方法院檢察
    署九十三年度偵字第七Ｏ九三號、第七Ｏ九二號案件部分），與本案則無裁判上
    一罪關係，應退由檢察官另行依法處理，併此敘明。
據上論斷，應依刑事訴訟法第三百六十九條第一項前段、第三百六十四條、第三百零
一條第一項，判決如主文。
本案經檢察官劉家芳到庭執行職務。
中　　　華　　　民　　　國　　九十三　　年　  　六  　　月　　二十五　　日
                              臺灣高等法院刑事第二十三庭
                                  審判長法  官  宋      祺
                                        法  官  陳  坤  地
                                        法  官  王  淑  滿
右正本證明與原本無異。
不得上訴。
                                        書記官  陳  思  云
中　　　華　　　民　　　國　　九十三　　年　  　六  　　月　　二十五　　日
